【裁判字號】    95,易緝,41
【裁判日期】    950731
【裁判案由】    偽造文書
【裁判全文】
臺灣彰化地方法院刑事判決              95年度易緝字第41號
公  訴  人  臺灣彰化地方法院檢察署檢察官
被      告  甲○○
                    （另案在臺灣彰化監獄彰化分監執行中）
上列被告因偽造文書等案件，經檢察官聲請簡易判決處刑（92年
度偵字第694號、93年度偵字第6959號），本院彰化簡易庭（93
年度彰簡字第808號）認為不宜，簽移普通庭改行通常程序，本
院裁定改依簡式審判程序審理判決如下：
    主  文
甲○○共同連續行使偽造私文書，足以生損害於公眾及他人，處
有期徒刑月，如易科罰金，以銀元佰元即新台幣玖佰元折算
壹日。房屋租賃契約書（壹式兩份）均沒收之。
    事  實
一、緣於民國83年8月間，劉明哲（建商）與林秀羚、李阿順（
    按李阿順之兄李遠雙，因故改名張遠雙，張遠雙之妻即為林
    秀羚，為使林秀羚之子甲○○、張恒迪奉祀李家祖先牌位，
    才約定合建房屋1戶登記給甲○○、張恒迪）簽訂合建契約
    ，並約定林秀羚以坐落在彰化縣花壇鄉○○○段565號土地
    上應分得之建物及基地，與劉明哲及其合夥人柯永良所共有
    坐落於彰化縣花壇鄉長春村東方巷45號建物及基地（信託登
    記於柯永良妻周麗惠名下，即彰化縣花壇鄉○○村段213之
    9地號及地上建物，門牌號碼彰化縣花壇鄉長春村東方巷45
    號即建號488，以下稱系爭房地）互易，林秀羚即與子甲○
    ○、張恒迪（本院另案以93年度易字第1123號判處有期徒刑
    3月確定在案）2人遷入居住。詎於合建房屋完工之際，86年
    4月1日（時李阿順已歿）李阿順之子周倍儀向甲○○詐稱：
    將為渠等辦理房地過戶事宜（周倍儀與周炎二兄弟所涉詐
    欺等案件部分，業經臺灣彰化地方法院檢察署檢察官以86年
    度偵字第8673號提起公訴，周炎部分業經本院以87年度訴
    字第339號判處無罪確定，至於周倍儀則已遭本院發佈通緝
    在案），甲○○不疑有詐，乃通知代為保管資料之陳副珍代
    書，陳副珍代書即將周麗惠委託保管之房地所有權狀及過戶
    印鑑等資料交給周倍儀，詎周倍儀並未將彰化縣花壇鄉長春
    村東方巷四十五號房地過戶予甲○○及張恒迪，竟於86年4
    月18日假冒周麗惠（檢察官已另為不起訴處分在案）之名義
    ，將該房地以新台幣（下同）450萬元之價格售予張美霞（
    該房地係張美霞與蔡君儀合資購買，檢察官均已另為不起訴
    處分在案），張美霞並向國泰世華銀行股份有限公司（原名
    世華聯合商業銀行股份有限公司，自92年10月27日起更名，
    以下簡稱國泰世華銀行）貸款300萬元。過戶後，張美霞要
    求林秀羚、甲○○及張恒迪遷讓房屋，林秀羚找劉明哲哭訴
    ，劉明哲於86年5月底，到地政事務所申請土地登記簿謄本
    ，才證實房地確遭周倍儀盜賣。87年1月19日張美霞向本院
    彰化簡易庭提起對張恒迪遷讓房屋之民事訴訟，為了確保林
    秀羚等人居住之權益不受影響，林秀羚、張恒迪、甲○○、
    劉明哲四人均明知周麗惠與林秀羚、甲○○2人間，並未就
    上開門牌號碼彰化縣縣花壇鄉長春村東方巷45號即建號48 8
    之建物為租賃之約定，仍於87年2月2日收受本院彰化簡易庭
    開庭通知書後迄同年2月11日開庭前某日，基於偽造及行使
    偽造私文書之犯意聯絡，明知並未取得柯永良及其妻周麗惠
    之同意，由劉明哲擅自盜用其保管之周麗惠印章1枚，據以
    製作不實內容之不定期房屋租賃契約（一式兩份，由劉明哲
    、林秀羚各保留1份），表示系爭房地由周麗惠「自八十三
    年十二月三十一日起出租給林阿笑、甲○○，租金五千元，
    不定期租約」，並在契約內盜蓋「周麗惠」印章印文2枚，
    契約末復偽簽「周麗惠」字樣，而共同偽造周麗惠為出租人
    名義之上開私文書，足以生損害於周麗惠及張美霞之權益。
    並將該租約推由張恒迪於87年2月11日11時許提出於本院彰
    化簡易庭。87年8月28日，張美霞再以現金75萬元之價格（
    不含轉貸款）轉售予李雪吟（檢察官另為不起訴處分在案）
    ，嗣因未按期清償貸款，國泰世華銀行依法取得執行名義後
    ，乃於89年11月22日17時許向本院民事執行處聲請拍賣系爭
    房地，其4人為免拍定後被迫點交，除賡續前開行使偽造私
    文書之犯意外，並基於使公務員登載不實之犯意聯絡，再推
    由張恒迪具名，於90年1月4日向本院民事執行處提出陳報狀
    陳報該上開不實之不定期租賃契約，使本院執行處承辦人員
    在89年執字第11234號拍賣公告附記上登載該不實內容，並
    註明拍定後不點交，以致影響投標人之投標意願，多次拍賣
    而無人應買，足以生損害於本院強制執行之正確性及國泰世
    華銀行。
二、案經國泰世華銀行訴請臺灣彰化地方法院檢察署檢察官聲請
    簡易判決處刑，本院彰化簡易庭認為不宜，移由本院改依通
    常程序審理。
    理  由
一、上揭犯罪事實，業據被告甲○○偵查、本院準備程序及審理
    中坦承不諱，核與共同被告林秀羚及劉明哲於偵查、本院準
    備程序及審理中自白：並無租賃一事等語相符，再依被告林
    秀羚與其子甲○○之生活背景，對於不動產之法律關係相當
    陌生，若無共同被告劉明哲相助，實難以期待渠等會以民法
    上之「買賣不破租賃」原則主張權利，是以被告甲○○之自
    白堪以採信。另尚有證人即代書陳副珍、周麗惠（系爭房地
    之登記名義人）、柯永良、張美霞、蔡君儀先後於偵查中結
    證上情在卷，此外，復有合建契約書及房屋租賃契約書影本
    、87年度彰簡字第108號民事答辯狀及89年度執字第11234號
    陳報狀影本、本院89年度執字第11234號公告影本附卷可稽
    ，被告甲○○之犯行堪以認定，應依法論科。
二、按刑法上之連續犯（本案應適用修正前刑法第56條之規定，
    理由詳如後述），係指行為人於犯罪之初，自始基於一個概
    括犯意，欲連續實施各犯罪構成要件相同罪名之行為。被告
    劉明哲、林秀羚與甲○○、張恒迪2人於上開時間共同偽造
    不實之租賃契約私文書後，進而於本院彰化簡易庭87年度彰
    簡字第108號遷讓房屋一案中，推由張恒迪於87年2月11日11
    時許向本院提出該偽造不實之租賃契約書，該案於87年8月
    25日審結；另周麗惠與張美霞、蔡君儀2人間，尚有確認買
    賣關係不存在事件（針對系爭房地），該案已據台灣高等法
    院台中分院於89年6月13日以88年度上字第213號判決在案（
    本院於88年1月5日以87年度訴字第850號判決在案）；又被
    告林秀羚之子張恒迪、甲○○及周麗惠認張美霞、蔡君儀涉
    犯偽造文書、詐欺等案件，於88年5月26日向本院提起自訴
    ，本院於90年1月29日以88年度自字第68號判處張美霞、蔡
    君儀2人無罪在案，在上開刑事案件訴訟期間，甲○○及張
    恒迪於88年6月5日立下切結書，表明願意息訟與張美霞和解
    ，雙方並於同年6月7日簽立不動產移轉協議書等情，有該本
    院87年度彰簡字第108號民事判決、88年度自字第68號影印
    卷及刑事判決書、切結書、不動產移轉協議書附卷可證（見
    90年度他字第1688號偵卷第68至86頁、第119至121頁），足
    見劉明哲、林秀羚、張恒迪、甲○○等四人為了確保林秀羚
    等人居住之權益不受影響，其等應有預留該偽造不實之租賃
    契約書以為後用之概括犯意，是以本件先後2次行使偽造私
    文書之行為時間雖相距約2年10月24日，惟依上開說明，其
    等既係預留該不實之租賃契約書以為後用，是其先後所犯之
    行使偽造私文書罪，堪認係基於概括之犯意反覆為之。
三、被告行為後，刑法及刑法施行法已分別於94年2月2日、95年
    6月14日經總統以華總一義字第09400014901、00000000000
    號令修正公布，並同於95年7月1日施行（下稱新刑法，修正
    前刑法下稱舊刑法），參酌最高法院95年5月23日刑事庭第8
    次會議有關新舊法適用原則之決議，新刑法第2條第1項之規
    定，係規範行為後法律變更所生新舊法律比較適用之準據法
    ，於新刑法施行後，應適用新刑法第2條第1項之規定，為「
    從舊從輕」之比較。又基於罪刑法定原則及法律不溯及既往
    原則，行為之處罰，以行為時之法律有明文規定者為限，必
    行為時與行為後之法律均有處罰之規定，始有新刑法第2條
    第1項之適用。另於比較時應就罪刑有關之共犯、未遂犯、
    想像競合犯、牽連犯、連續犯、結合犯，以及累犯加重、自
    首減輕暨其他法定加減原因（如身分加減）與加減比例等一
    切情形，本於統一性及整體性原則，綜其全部罪刑之結果而
    為比較。且從刑附屬於主刑，除法律有特別規定者外，依主
    刑所適用之法律。本案涉及法律變更之部分，經依如附表所
    示比較新舊刑法之規定，以舊刑法有利於被告，依新刑法第
    2條第1項前段規定，自應適用最有利於被告之舊刑法，先此
    敘明。
四、核被告甲○○所為，係犯刑法第210條之偽造私文書罪、第
    216條及第210條之行使偽造私文書罪、第214條之使公務員
    登載不實事項於公文書罪。被告等盜用周麗惠之印章、及偽
    造周麗惠署押為偽造周麗惠上開私文書之階段行為，不另論
    罪；又被告等偽造私文書之低度行為應為行使偽造私文書之
    高度行為所吸收，不另論罪。被告甲○○與劉明哲、林秀羚
    、張恒迪之間互有犯意聯絡及行為分擔，均為共同正犯。被
    告甲○○先後2次行使偽造私文書之行為，係基於概括之犯
    意反覆為之，且時間緊接，顯係基於概括之犯意，觸犯構成
    要件相同之罪名，應依連續犯論以一罪。又被告甲○○所犯
    連續行使偽造私文書、使公務員登載不實罪二罪間有方法、
    結果之牽連犯關係，應從一重之連續行使偽造私文書罪處斷
    。另公訴人起訴事實雖未敘及被告甲○○等人於87年2月2日
    收受本院彰化簡易庭開庭通知書後迄同年2月11日開庭前某
    日，基於偽造及行使偽造私文書之犯意聯絡，冒用周麗惠之
    名義，製作不實內容之不定期租賃契約（一式兩份，由劉明
    哲、林秀羚各保留1份），並在契約內盜蓋「周麗惠」印章
    印文2枚，契約末復偽簽「周麗惠」字樣，而共同偽造周麗
    惠名義之上開私文書，足以生損害於周麗惠及張美霞之權益
    ，並將該租約推由張恒迪於87年2月11日11時許提出於本院
    彰化簡易庭以為行使之事實，然此部分之事實與公訴人起訴
    之犯罪事實具有牽連犯之裁判上一罪之關係，為起訴效力所
    及，本院自應併予審究。爰審酌被告甲○○係因受人詐騙，
    不甘損失，才誤觸法網，而其生活又屬困苦，及被告之智識
    程度、對於告訴人所生之損害，犯後復坦承犯行，態度良好
    等一切情狀，量處如主文所示之刑，並均諭知易科罰金之折
    算標準。
五、至於房屋租賃契約書（一式兩份）為被告等人所有因犯罪所
    得之物，雖未扣案，惟無法證明已滅失，應依法沒收；至於
    該契約書上偽造之周麗惠署押合計2枚，以因上述契約書之
    沒收而沒收，毋庸另為沒收之諭知（參閱最高法院70年度台
    上字第1107號判例要旨）。
六、公訴意旨認被告甲○○與劉明哲、林秀羚、張恒迪等4人共
    同將上開冒用周麗惠名義所製作不實內容之私文書提出於本
    院彰化簡易庭，以致於本院法官於87年8月25日將該不實之
    內容登載於87年度彰簡字第108號判決內，足以生損害於法
    院及周美霞。因認被告甲○○此部分另涉犯刑法第214條之
    罪嫌云云。惟按刑法第214條所謂使公務員登載不實事項於
    公文書罪，須一經他人之聲明或申報，公務員即有登載之義
    務，並依其所為之聲明或申報予以登載，而屬不實之事項者
    ，始足構成，若其所為聲明或申報，公務員尚須為實質之審
    查，以判斷其真實與否，始得為一定之記載者，即非本罪所
    稱之使公務員登載不實。上訴人等以偽造之杜賣證書提出法
    院，不過以此提供為有利於己之證據資料，至其採信與否，
    尚有待於法院之判斷，殊不能將之與「使公務員登載不實」
    同視（參閱最高法院73年台上字1710號判例要旨）。本件被
    告甲○○等人將上開偽造不實之私文書提出於本院彰化簡易
    庭，揆諸上開說明可知，不過以此提供為有利於己之證據資
    料，至其採信與否，尚有待於法院之判斷，縱因此將之載明
    於法院製作之判決書內，仍不能與「使公務員登載不實」同
    視，應不構成刑法第214條之罪。原應就此部分為無罪之諭
    知，惟因與前開有罪部分係屬牽連犯之裁判上一罪關係，本
    院不另為無罪之諭知。
七、被告劉明哲、林秀羚已先於94年7月29日審結。
據上論斷，應依刑事訴訟法第452條、第273條之1第1項、第299
條第1項前段，修正前刑法第28條、第56條、刑法第216條、第21
0條、第214條、修正前刑法第55條後段、第41條第1項前段、第
38條第1項第3款，刑法施行法第1條之1第1項、第2項，修正前罰
金罰鍰提高標準條例第2條，現行法規所定貨幣單位折算新台幣
條例第2條，判決如主文。
本案經檢察官林士富到庭執行職務。
中    華    民    國    95    年    7     月    31    日
                  刑事第二庭    法  官  李水源
以上正本證明與原本無異。
如不服本判決，應於判決送達後10日內向本院提出上訴狀 (須附
繕本)。
告訴人或被害人對於判決如有不服具備理由請求檢察官上訴者，
其上訴期間之計算係以檢察官收受判決正本之日期為準。
中    華    民    國    95    年    8     月    4     日
                                書記官  廖建興
【附錄論罪科刑法條全文】
中華民國刑法第216條
(行使偽造變造或登載不實之文書罪)
行使第 210 條至第 215 條之文書者，依偽造、變造文書或登載
不實事項或使登載不實事項之規定處斷。
中華民國刑法第210條
(偽造變造私文書罪)
偽造、變造私文書，足以生損害於公眾或他人者，處 5 年以下有
期徒刑。
中華民國刑法第214條
(使公務員登載不實罪)
明知為不實之事項，而使公務員登載於職務上所掌之公文書，足
以生損害於公眾或他人者，處3年以下有期徒刑、拘役或500 元
以下罰金。
附表：
┌───┬───────┬────────┬──────┐
│比較  │舊刑法於本案適│新刑法於本案適用│依從舊從輕原│
│法條  │用之法律效果  │之法律效果      │則比較結果  │
├───┼───────┼────────┼──────┤
│新、舊│舊刑法第33條第│新刑法第33條第5 │依新刑法第2 │
│刑法第│5款規定：「罰 │款關於主刑罰金已│條第1項前段 │
│33條第│金：（銀元）1 │修正為：「罰金：│之規定，適用│
│5款   │元以上。」關於│新台幣1千元以上 │行為時之法律│
│      │罰金刑之法定範│，以百元計算。」│，即從修正前│
│      │圍較低。      │修正後關於罰金刑│刑法第33第5 │
│      │              │之法定範圍顯已提│款。        │
│      │              │高。            │            │
├───┼───────┼────────┼──────┤
│新、舊│修正前正犯定義│修正後刑法第28條│依修正後刑法│
│刑法第│則為共同「實施│針對正犯意義，重│第2條第1項「│
│28條  │」犯罪。依刑法│新定義為共同「實│從舊從輕」適│
│      │修正立法理由，│行」犯罪。依刑法│用原則，本件│
│      │修正前所指「實│修正立法理由。修│應適用修正前│
│      │施」概念，涵蓋│正後正犯定義，則│刑法第28條規│
│      │「陰謀、預備、│僅限於「實行」而│定。        │
│      │著手、實行（31│已。由此可見，修│            │
│      │年院字2404號解│正後刑法第28條規│            │
│      │釋參照），範圍│定，顯較修正前有│            │
│      │較廣。本案被告│利於行為人。本案│            │
│      │與共犯楊滿均│被告與共犯楊滿│            │
│      │已著手實行販賣│均已著手實行販賣│            │
│      │第一級毒品之構│第一級毒品之構成│            │
│      │成要件，適用舊│要件，適用新刑法│            │
│      │刑法之結果，與│之結果，與舊刑法│            │
│      │新刑法無異。  │無異。          │            │
├───┼───────┼────────┼──────┤
│舊刑法│連續數行為而犯│連續犯之形成結構│本條從舊刑法│
│第56條│同一罪名，以一│，本質上就是各自│第56條之規定│
│      │罪論，但得加重│都得以獨立之犯罪│，較有利於被│
│      │其刑至2分之1。│，亦即是數罪之性│告。        │
│      │              │質，因具備連續關│            │
│      │              │係，而以單一評價│            │
│      │              │之模式來處理，因│            │
│      │              │此，在連續犯廢除│            │
│      │              │後，原各自獨立之│            │
│      │              │數個犯行，應回歸│            │
│      │              │數罪併罰之規定處│            │
│      │              │理。            │            │
├───┼───────┼────────┼──────┤
│舊刑法│犯一罪而其方法│牽連犯之特色在於│本條從舊刑法│
│第55條│或結果之行為犯│各行為所犯各罪間│第55條後段之│
│後段「│他罪名者，從一│，有牽連關係存在│規定，較有利│
│牽連犯│重處斷。      │，刪除後，原則上│於被告。    │
│」    │              │原各自獨立之數個│            │
│      │              │犯行，應回歸數罪│            │
│      │              │併罰之規定處理。│            │
├───┼───────┼────────┼──────┤
│舊刑法│罰金刑之加重，│罰金刑之加重，依│本條從舊刑法│
│第68條│依舊刑法第68條│新刑法第67條規定│較有利於被告│
│、新刑│規定，僅加重其│，其最高度及最低│            │
│法第67│最高度。      │度同加重之。    │            │
│條    │              │                │            │
├───┼───────┼────────┼──────┤
│刑法第│依罰金罰鍰提高│如易科罰金，以新│本條從舊刑法│
│41條第│標準條例第2條 │臺幣1,000元、   │較有利於被告│
│1項前 │規定，易科罰金│2,000元或3,000元│            │
│段    │數額提高為100 │折算1日         │            │
│      │倍，如易科罰金│                │            │
│      │，以銀元300元 │                │            │
│      │即新臺幣900元 │                │            │
│      │折算1日       │                │            │
├───┴───────┴────────┴──────┤
│綜合比較結果：                                        │
│綜其全部罪刑之比較，應以舊刑法較有利於被告，故本案應一│
│體適用新刑法。                                        │
└───────────────────────────┘


司法院資訊處製作；財團法人民間司法改革基金會備份。
